【裁判字號】    95,訴,2159
【裁判日期】    951206
【裁判案由】    確認補償金領取權
【裁判全文】
臺灣高雄地方法院民事判決              95年度訴字第2159號
原      告  丙○○
            乙○○
上二人共同
訴訟代理人  許清連  律師
            李錦臺  律師
被      告  甲○○
訴訟代理人  蘇精哲  律師
            王建元  律師
被      告  交通部高雄港務局
法定代理人  丁○○
訴訟代理人  劉台安
            吳茂林
            藍淺香
上列當事人間請求確認補償金領取權事件，本院於中華民國九十
五年十一月二十二日言詞辯論終結，判決如下：
    主      文
原告之訴駁回。
訴訟費用由原告負擔。
    事實及理由
壹、程序方面：
    按訴狀送達後，原告不得將原訴變更或追加他訴，但請求之
    基礎事實同一者，不在此限，民事訴訟法第255 條第1 項第
    2 款定有明文。本件原告原起時並未列交通部高雄港務局（
    原告誤列為臺灣省政府交通處高雄港務局，經交通部高雄港
    務局到庭陳明被告機關，已於88年7 月1 日改隸交通部，並
    更改為現名在卷）為被告，嗣於本院審理中追加交通部高雄
    港務局為被告，核原告所為，係基於請求之基礎事實同一，
    揆諸前揭法律規定，原告追加交通部高雄港務局為被告，於
    法尚無不合，應予以准許。
貳、實體方面：
一、原告起訴主張：緣原告丙○○所有坐落高雄市小港區○○○
    段13地號，及原告乙○○所有坐落高雄市小港區○○○段12
    之1 地號等二筆土地（下稱系爭土地），於民國72年12月3
    日與被告甲○○之大伯王清連（即王旺），共同簽訂租期自
    72年12月5 日起至78年12月5 日止共六年之土地租賃契約，
    雙方並約定租約期滿後如被告不願續租者，其地上建築物歸
    由原告所有；及被告甲○○於系爭土地上自行建築經營大昌
    養蝦場所需之建築物（門牌號碼：高雄市小港區○○○路37
    之19號，交通部高雄港務局紅毛港遷村計劃房屋補償差額救
    濟金清冊列為房屋編號：A038，下稱系爭建物）在案。嗣因
    系爭土地經核定為高雄市紅毛港遷村計劃範圍內之港埠建設
    用地，由被告交通部高雄港務局依法徵收，乃由被告甲○○
    於78年7 月14日領取系爭建物之「高雄市紅毛港遷村工程房
    屋建築改良物搬遷補償費」新臺幣（下同）1,418,471 元完
    畢；復經交通部高雄港務局於94年10月間通知被告甲○○領
    取系爭建物之「房屋補償差額救濟金」1,270,033 元在案。
    惟因原告與被告甲○○於78年12月6 日就系爭建物之拆遷補
    償費爭議訂定有調解協議書、被告甲○○書立之拋棄書，由
    被告甲○○聲明自租賃合約期滿日（即78年12月6 日）起，
    就系爭建物即大昌養蝦場建築物全部歸還原告所有。是系爭
    建物既歸由原告所有，且事實上系爭建物近20年來已由原告
    收回占有使用中，與被告甲○○無關，故被告交通部高雄港
    務局再次發放之補償差額救濟金1,270,033 元，自應由原告
    領受取得，惟被告交通部高雄港務局竟仍沿用舊有資料，逕
    列被告甲○○為領取權人，經原告向被告甲○○異議並請求
    其協同原告向高雄市政府（由高雄市政府工務局新建工程處
    代為辦理發放補償金作業）辦理變更領取權人，然迄未獲置
    理。為此，乃依民事訴訟法第247 條第1 項之規定，提起本
    件訴訟，並聲明求為判決：確認高雄市政府工務局新建工程
    處紅毛港遷村房屋補償差額救濟金（房屋編號：A038）1,27
    0,033 元應由原告共同領取等語。
二、被告之抗辯：
  (一)被告甲○○抗辯略以：依卷附之紅毛港地區房屋補償差額救
    濟金請款說明書所載之相關作業規定，本件救濟金之發放對
    象係以78年7 月28日以前之房屋所有權人為領取權人，而被
    告甲○○於78年12月6 日前為系爭物即大昌養蝦場（門牌號
    碼：高雄市小港區○○○路37之19號）之房屋所有權人，被
    告甲○○自屬有權領取上開救濟金之人，原告之主張，自屬
    無法律上之原因，爰聲明求為判決駁回原告之訴等語，資為
    抗辯。
  (二)被告交通部高雄港務局抗辯略以：依紅毛港遷村第三次修正
    計畫書規定，房屋補償基準日以78年7 月28日土地徵收公告
    日以前，高雄市政府工務局新建工程處調查登錄拍照有案者
    ，或持續於紅毛港地區設有戶籍者為準。是本件房屋補償差
    額救濟金，自應由被告甲○○領取，原告之主張為無理由，
    爰聲明求為判決駁回原告之訴等語，資為抗辯。
三、本件經整理並協議兩造不爭執事項暨簡化爭點為：
  (一)兩造不爭執之事項：
    1.兩造（丙○○、王清連）於民國72年12月3 日就原告所有
      坐落高雄市小港區○○○段13（丙○○所有）、12之1（
      乙○○）地號等土地簽訂土地租賃契約書，雙方約定租賃
      期間自72年12月5 日起至78年12月5 日止，被告得於系爭
      土地上自行建築經營蝦場所需之建築物（房屋編號：A038
      ，即大昌養蝦場，門牌號碼：高雄市小港區○○○路37之
      19 號） ，被告租約期滿後，如不願續租者，其地上建築
      物歸原告所有。
    2.於78年12月6 日，因涉及抵觸本紅毛港遷村工程及租約期
      滿，雙方另訂調解協議書及被告甲○○書立之拋棄書，由
      被告甲○○拋棄系爭土地上一切建築物之所有權，歸原告
      所有。
    3.被告於系爭土地所建造之建築物（即大昌養蝦場），經高
      雄港務局通知被告甲○○，依「高雄市紅毛港土地、建築
      改良物補償協議書」，以78年7 月28日土地徵收公告日以
      前存在之房屋所有權人為補償對象，發放補償差額救濟金
      1,270,033元予被告甲○○在案（尚未領取）。
  (二)兩造爭執之事項：
    原告請求本件確認補償金領取權，有無理由？
四、原告主張坐落高雄市小港區○○○段13、12之1 地號等二筆
    土地（即系爭土地），分別為原告丙○○、乙○○所有，並
    於72年12月3 日與被告甲○○之大伯王清連（即王旺）簽訂
    租賃契約、租期自72年12月6 日起至78年12月6 日止共六年
    ，雙方並約定租約期滿後如被告甲○○不願續租者，其地上
    建築物歸由原告所有；及系爭土地由被告甲○○於其上自行
    建築經營大昌養蝦場所需之建築物（門牌號碼：高雄市小港
    區○○○路37之19號，交通部高雄港務局紅毛港遷村計劃房
    屋補償差額救濟金清冊列為房屋編號：A038）在案等事實，
    業據原告提出土地租賃契約2 份（本院卷第6 頁至第11頁）
    為證，復為被告甲○○到庭所不否認，應堪信為真實。嗣原
    告主張因系爭土地經核定為高雄市紅毛港遷村計劃範圍內之
    港埠建設用地，由被告交通部高雄港務局依法徵收在案；而
    原告與被告甲○○於78年12月6 日就系爭土地之拆遷補償費
    爭議訂定有調解協議書、及被告甲○○書立之拋棄書，由被
    告甲○○聲明自租賃合約期滿日（即78年12月6 日）起，就
    系爭土地上所建築之大昌養蝦場建築物全部歸還原告所有。
    是系爭建物既歸由原告所有，其後被告依法發放之房屋差額
    補償救濟金1,270,033 元，自應由原告共同領取等前情，業
    據被告甲○○、交通部高雄港務局到庭所否認，並以原告之
    請求為無理由等前揭情詞置辯。是本件原告請求確認就系爭
    建物之屋房補償差額救濟金有領取權有無理由，本院審酌如
    下：
  (一)經查，本件首應審究者為系爭建物之房屋補償差額救濟金之
    補償基準日為何時？此業據被告交通部高雄港務局到庭抗辯
    稱：本件房屋補償差額救濟金之發放，係依紅毛港遷村第三
    次修正計畫書內所載建物部分之補償標準第1 點：「以實際
    執行拆遷日當期『高雄市政府舉辦公共工程拆遷建築物農作
    改良物補償辦法』為核算房屋救濟金標準。」之規定，並依
    上開計畫書內所載第三節：紅毛港舊聚落地區拆遷補償及津
    貼第一項：「房屋補償基準日以78年7 月28日土地徵收公告
    日以前，本府工務局新建工程處調查登錄拍照有案者或持續
    於紅毛港地區設有戶籍者為準。」之規定辦理等情，業據被
    告交通部高雄港務局到庭提出紅毛港村第三次修正計畫書1
    份在卷可稽（詳本院卷第69頁至第70頁），並據被告甲○○
    提出高雄市政府新建工程處寄送之紅毛港遷村房屋補償差救
    濟金估價表1 份附卷足參（詳本院卷第36頁）。而原告就上
    開被告交通部高雄港務局抗辯系爭房屋之房屋補償基準日以
    78 年7月28日之房屋所有權人之事實，並無反對之陳述，自
    堪信系爭建物之房屋補償基準日為78年7 月28日之房屋所有
    權人為準之事實，要堪認定。
  (二)次查，原告雖主張其與被告甲○○於78年12月6 日就系爭建
    物之拆遷補償費爭議訂定有調解協議書、被告甲○○書立之
    拋棄書，由被告甲○○聲明自租賃合約期滿日（即78年12月
    6 日）起，就系爭建物即大昌養蝦場建築物全部歸還原告所
    有；是系爭建物既歸由原告所有，且事實上系爭建物近20年
    來已由原告收回占有使用中，與被告甲○○無關，故被告交
    通部高雄港務局再次發放之補償差額救濟金1,270,033 元，
    自應由原告領受取得等前詞，然此則為被告所否認。本院參
    以原告所提78年12月6 日與被告甲○○訂立之調解協議書所
    載：「具調解書人丙○○、乙○○以下簡稱甲方，王旺、甲○○以下簡稱乙方，雙方共有本市○○○路36號（即系爭建
    物，由被告甲○○陳報為高雄市小港區○○○路37之19號，
    交通部高雄港務局紅毛港遷村計劃房屋補償差額救濟金清冊
    列為房屋編號：A038，下同）大昌養蝦場，茲因合約期間屆
    滿，自78年12月6 日止，以後大昌養蝦場全部歸還丙○○、
    乙○○屬實，條件如后：一、依據乙方名義領取紅毛港遷村
    工程補償費新臺幣壹佰拾肆萬餘元，應支出肆拾萬正給甲
    方（含股金）。二、蝦場內公物歸甲方所有，但向人租借或
    私物不在此限。．．．」等內容，及由被告書立之拋棄書載
    明：「一、立拋棄書人王旺、甲○○原與土地所有權人共有
    本市○○區○○里○○○路36號大昌養蝦場，茲因抵觸本市
    紅毛港遷村工程及合約屆滿，其地上物一切全部拋棄，絕無
    異議，並願放棄先訴抗辯權。二、本拋棄書悉依民國78年12
    月6 日王旺、甲○○與丙○○、乙○○雙方調解成立條件之
    結果辦理。三、恐口無憑，特立此書為日後之據。」等情，
    有原告所提調解協議書、被告甲○○書立之拋棄書各1 份在
    卷足據（詳本院卷第12頁至第34頁）。是依上開原告與被告
    甲○○所書立之調解協議書、被告甲○○書立之拋棄書所載
    內容以觀，系爭建物至78年12月6 日土地租賃契約之租賃期
    滿日止以後，應由被告甲○○拋棄其全部地上物之權利歸還
    原告所有之事實，為兩造所不爭執。故依上開調解協議書、
    拋棄書所載之反面解釋，自可認定系爭建物於78年12月6 日
    土地租賃契約之租賃期滿日前，其所有權仍屬被告甲○○所
    有，已至為明確。
  (三)綜上調查所示，系爭土地經核定為高雄市紅毛港遷村計劃範
    圍內之港埠建設用地，由被告交通部高雄港務局依法徵收，
    並以78年7 月28日之房屋所有權人為房屋補償基準日，業據
    被告交通部高雄港務局證述屬實在卷，已如前述。又系爭建
    物於78年12月6 日土地租賃契約之租賃期滿日前，其所有權
    仍屬被告甲○○所有，業據本院認定如前。是系爭建物於78
    年7 月28日經被告交通部高雄港務局依法發放房屋差額補償
    救濟金1,270,033 元，自應由系爭建物之所有權人即被告甲○○依法領受取得，始為合法。而原告主張系爭建物近20年
    來已由原告收回占有使用中，與被告甲○○無關，故被告交
    通部高雄港務局再次發放之補償差額救濟金1,270,033 元，
    自應由原告領受取得，此與原告及被告甲○○間之調解協議
    書、被告甲○○書立之拋棄書所載內容有違，原告之主張自
    屬無據。從而，本件原告訴請確認高雄市政府工務局新建工
    程處紅毛港遷村房屋補償差額救濟金1,270,033 元應由原告
    共同領取等前情，於法尚屬無據，所訴為無理由，應予以駁
    回。
五、本件事證已臻明確，兩造其餘主張、抗辯及所用之攻擊、防
    禦方法，核與本判決之結果不生影響，爰不逐一論駁。
六、據上論結，本件原告之訴為無理由，依民事訴訟法第78條、
    第85條第1 項前段，判決如主文。
中    華    民    國    95    年    12    月     6    日
                  民事第七庭  法  官  柯盛益
上為正本，係照原本作成。
如不服本判決，應於送達後20日內，向本院提出上訴狀並表明上
訴理由，如於本判決宣示後送送達前提起上訴者，應於判決送達
後10日內補提上訴理由書（須附繕本）。
中    華    民    國    95    年    12    月     6    日
                              書記官  劉法萱


司法院資訊處製作；財團法人民間司法改革基金會備份。
